---
title: "Time Series and Neural Networks"
author: "E. Figueroa, J. Gómez, R. León"
date: "27 de junio de 2019"
output: html_document
---

## Preparando el entorno y la información para el análisis.

Cargamos los paquetes para el análisis.

```{r message=FALSE}
# Paquetes para el análisis

library(TSA)
library(ggfortify)
library(forecast)
library(DescTools)
library(lubridate)

```

#### Carga de datos

```{r}
df_stock <- read.csv("aapl_2000_01_to_2019_06.csv", header = T, stringsAsFactors = F)

df_stock$date <- as.Date(df_stock$date)

frecuencia_st <- round(mean(table(year ( df_stock$date[year(df_stock$date) <= 2018] ) ) ))

st <- ts( df_stock['adjusted'],           freq = frecuencia_st,           start = c(2000,1,3) )
```

#### Conversion a serie de tiempo de retornos del activo

```{r}

R1 = timeSeries::returns(x = st, method = "discrete")[-1]
qplot(R1, geom = "histogram", fill = I("darkblue"), bins = 1+3.3*log10(length(R1)))

autoplot(ts(R1, freq = 4, start = c(2000,1)), ylab = "US$", main = "Retornos")

R2 = timeSeries::returns(st, method = "continuous")[-1]
autoplot(ts(R2, freq = 4, start = c(2000,1)), ylab = "US$", main = "Retornos")

qplot(R2, geom = "histogram", fill = I("darkblue"), bins = 1+3.3*log10(length(R2)))

```
Tanto R1 como R2 muestran aglomeracion de variaciones, por ejemplo, al inicio de la serie y en la parte central.

Trabajaremos con R2, los residuos al cuadrado.

Exploraremos algunas propiedades de la volatilidad.

```{r message=FALSE}
library(e1071)
kurtosis(R2)
```

La serie es claramente leptocurtica.

```{r}
shapiro.test(R2)
```

Los retornos al cuadrado muestran no normalidad.

```{r message=FALSE}
library(fractal)
stationarity(R2)
```

Las tres resultados anteriores parecen indicar que hay varianza condicional

Veamos que nos dice el posible modelamiento con ARIMA

```{r}
library(forecast)
(modelo.arima = auto.arima(R2))
```

Lo anterior sugiere usar ARMA(3,3)

```{r}
res.arima    = residuals(modelo.arima)

t.test(res.arima)
```

Residuales tienen media cero.

```{r}
shapiro.test(res.arima)
```

Residuales no siguen una distribucion normal.

```{r}
ggtsdisplay(res.arima)
```

Hay autocorrelacion de residuales. No ruido blanco.


```{r}
ggtsdisplay(res.arima^2)

```
ACF y PACF sugieren autocorrelacion de residuos al cuadrado con un desfase.

Probemos GARCH(1)

```{r message=FALSE}
library(fGarch)

(mod.arch1 = garchFit(~arma(3, 3) + garch(1, 0), 
                      data  = R2, 
                      trace = FALSE))
```

Los parametros de ARMA y de GARCH son altamente significativos.

Probemos con el modelo alternativo GARCH(1,1).
```{r}

(mod.garch11 = garchFit(~arma(3, 3) + garch(1, 1), 
                      data  = R2, 
                      trace = FALSE))
```

Tambien mustra parametros muy altamente significativos.

### Diagnostico GARCH

```{r}
res1  = mod.arch1@residuals/mod.arch1@sigma.t
res11 = mod.garch11@residuals/mod.garch11@sigma.t
```

##### Media cero de residuales

```{r}
t.test(res1)$p.value
t.test(res11)$p.value

```
ARCH(1) es OK

##### Normalidad de residuales

```{r}
shapiro.test(res1)$p.value
shapiro.test(res11)$p.value

```

No hay normalidad en residuales de los dos modelos

##### Resumen

```{r}
summary(mod.arch1)
```
```{r}
summary(mod.garch11)
```

Ya que GARCH(1,0) tiene menor AIC, podemos escoger este modelo...

```{r}
ggtsdisplay(res1)
```
```{r}
ggtsdisplay(res11)
```

... aunque GARCH(1,1) muestra mejor comportamiento de autocorrelacion de residuos

##### Pronóstico

Realizamos el pronostico con el mejor modelo: GARCH(1,0)

```{r}
autoplot(ts(mod.arch1@sigma.t))
```
```{r}
autoplot(ts(mod.garch11@sigma.t))
```

```{r}
predict(mod.arch1, n.ahead = 2)
```

