---
title: "Box Jenkins"
output: html_document
---

```{r setup, include=FALSE}
knitr::opts_chunk$set(echo = TRUE)
```

# Lectura de datos

```{r}
data1 = read.table("validaciones.txt",T)
st1   = ts(data1/10^6, start = c(2016,8), freq = 12)
```

# Operador diferenciación 

```{r}
st1

diff(st1) 

diff(diff(st1)) 

diff(st1, differences = 2)
```

# Pruebas de estacionariedad

## KPSS
```{r, message=F}

library(ggfortify)
library(tseries)

x = rnorm(100)
kpss.test(x,null="Level")
kpss.test(x,null="Trend")
#for(i in 1:100){print(kpss.test(rnorm(1000),null="Level")$p.value)}
```

```{r, message=F}

z = 1:24
x = NULL
for(i in 1:24){x[i] = 2*z[i]+rnorm(1,0,4)}
autoplot(ts(x))
summary(lm(x~z))
kpss.test(x,null="Level")
kpss.test(x,null="Trend")
```

```{r, message=F}

x = c(1,3,9,14,24,30,50,100,250,700)
autoplot(ts(x))
kpss.test(x,null="Level")
kpss.test(x,null="Trend")
```
```{r, message=F}
x = c(1,3,9,14,24,30,50,40,45,44,38,35,41,37)
autoplot(ts(x))
kpss.test(x,null="Level")
kpss.test(x,null="Trend")

```

## ADF

```{r}
x = rnorm(100)
adf.test(x, alternative = c("stationary"))
adf.test(x, alternative = c("explosive"))
```
```{r}
trunc((length(x)-1)^(1/3))
adf.test(x, alternative = c("stationary"),k=0) # Dickey Fuller
adf.test(x, alternative = c("stationary"),k=1)
adf.test(x, alternative = c("stationary"),k=2)
adf.test(x, alternative = c("stationary"),k=3)
adf.test(x, alternative = c("stationary"),k=4)
```
```{r}

library(urca)
# H0: Existe raíz unitaria
summary(ur.df(x, type = c("none"), lags= 0)) # media cero sin tendencia

```
```{r}
# H0: Existe raíz unitaria
# H0: Existe raíz unitaria sin intercepto
summary(ur.df(x, type = c("drift"), lags= 0)) # media dif cero sin tendencia
```
```{r}
# H0: Existe raíz unitaria
# H0: Existe raíz unitaria sin tendencia
# H0: Existe raíz unitaria sin tendencia ni intercepto
summary(ur.df(x, type = c("trend"), lags= 0)) # media dif cero con tendencia
```
```{r}
summary(ur.df(x, type = c("trend"), lags= 4)) # media dif cero con tendencia
```
```{r}
z = 1:30
x = NULL
for(i in 1:30){x[i] = 2*z[i]+rnorm(1,0,4)}
adf.test(x, alternative = c("stationary"))
adf.test(x, alternative = c("explosive"))
```
```{r}
trunc((length(x)-1)^(1/3))
adf.test(x, alternative = c("stationary"),k=0)
adf.test(x, alternative = c("stationary"),k=1)
adf.test(x, alternative = c("stationary"),k=2)
adf.test(x, alternative = c("stationary"),k=3)
adf.test(x, alternative = c("stationary"),k=4)
```
```{r}
summary(ur.df(x, type = c("none"), lags= 0)) # media cero sin tendencia 
summary(ur.df(x, type = c("drift"), lags= 0)) # media dif cero sin tendencia
summary(ur.df(x, type = c("trend"), lags= 0)) # media dif cero con tendencia
summary(ur.df(x, type = c("trend"), lags= 4)) # media dif cero con tendencia
```

# Simulación de modelo AR(1)

$$Y_t = 0.85Y_{t-1} + \epsilon_t\qquad\qquad\epsilon_t\sim N(0,4)$$

```{r, message = FALSE}
library(TSA)
library(ggfortify)
set.seed(616)

phi    = 0.85
sigma  = sqrt(4)

Y.AR1 = arima.sim(model=list(ar=c(phi)), n=150, sd = sigma)   # AR(1) con phi = 0.85
autoplot(Y.AR1) + geom_hline(yintercept = 0)
```

¿La serie es estacionaria?

```{r,message=FALSE}
library(tseries)
kpss.test(Y.AR1, null="Level") # Prueba KPSS (Kwiatkowski–Phillips–Schmidt–Shin) de estacionariedad 
adf.test(Y.AR1, k = 0)  # Prueba Dickey-Fuller de raíz unitaria
adf.test(Y.AR1, k = 1)  # Prueba Dickey-Fuller Aumentada de raíz unitaria
adf.test(Y.AR1, k = 4)  # Prueba Dickey-Fuller Aumentada de raíz unitaria
```
```{r,message=FALSE}
summary(ur.df(Y.AR1, type = c("trend"), lags= 0)) # Prueba Dickey-Fuller de raíz unitaria
```
```{r,message=FALSE}
summary(ur.df(Y.AR1, type = c("trend"), lags= 1)) # Prueba Dickey-Fuller Aumentada de raíz unitaria
```
```{r,message=FALSE}
summary(ur.df(Y.AR1, type = c("trend"), lags= 4)) # Prueba Dickey-Fuller Aumentada de raíz unitaria
```
```{r,message=FALSE}
PP.test(Y.AR1)   # Prueba Phillips-Perron de raíces unitarias 
pp.test(Y.AR1)   # Prueba Phillips-Perron de raíces unitarias 
```

Se puede también constatar teóricamente, verificando a través del polinomio característico (autorregresivo):

$$Y_t = 0.85Y_{t-1}+\epsilon_t$$

$$Y_t = 0.85BY_t+\epsilon_t$$
$$Y_t(1-0.85B) = \epsilon_t$$
$$1-0.85B=0\rightarrow B=1.176>1$$
Por lo tanto no tiene raíces unitarias $\rightarrow$ la serie es estacionaria.

Con  respecto a la invertibilidad:

$$Y_t = 0.85Y_{t-1}+\epsilon_t$$

$$Y_t = 0.85(0.85Y_{t-2}+\epsilon_{t-1})+\epsilon_t$$

$$Y_t = 0.85(0.85(0.85Y_{t-3}+\epsilon_{t-2})+\epsilon_{t-1})+\epsilon_t$$
$$Y_t = 0.85(0.85(0.85(0.85Y_{t-4}+\epsilon_{t-3})+\epsilon_{t-2})+\epsilon_{t-1})+\epsilon_t$$


$$Y_t = 0.522Y_{t-4} + 0.614\epsilon_{t-3}+0.7225\epsilon_{t-2}+0.85\epsilon_{t-1}+\epsilon_t$$
Continúe desdoblando, de tal modo que el primer término $Y$ al lado derecho del símbolo $=$ tenderá a cero y $Y_t$ quedará expresado como una suma de ruidos blancos, lo que vendría a ser un Modelo de Medias Móviles (MA), que será estudiando en la siguiente sección.

Teóricamente sabemos que la media es cero, pero ¿cuál es la media muestral de la serie?

```{r}
mean(Y.AR1)
```

¿Cuál es el valor de la varianza teórica?¿y de la muestral?

```{r}
sigma^2/(1-phi^2) # teórica
var(Y.AR1)       # muestral
```

Función de autocovarianza

```{r}
TSA::acf(Y.AR1, type="covariance", lag = 10, plot = FALSE)
TSA::acf(Y.AR1, type="covariance", lag = 100, plot = TRUE, main = "Función de autocovarianza")
```


La función de autocorrelación decae lentamente (se extingue):

```{r}
TSA::acf(Y.AR1, type="correlation", lag = 10, plot = FALSE)
TSA::acf(Y.AR1, type="correlation", lag = 100, plot = TRUE, main = "Función de autocorrelación")
```

La función de autocorrelación parcial teórica es significativamente distinta de cero solo para el orden 1, mientras que la muestral:

```{r}
TSA::acf(Y.AR1, type="partial", lag = 10, plot = FALSE)
TSA::acf(Y.AR1, type="partial", lag = 100, plot = TRUE, main = "Función de autocorrelación parcial")
```

La relación entre la autocorrelación parcial y un modelo (auto)regresivo

```{r}
lm(Y.AR1~zlag(Y.AR1))
```



# Simulación de modelo AR(2)

$$Y_t = 0.55Y_{t-1} + 0.41Y_{t-2} + \epsilon_t\qquad\qquad\epsilon_t\sim N(0,2)$$


```{r, message = FALSE}
set.seed(6529)

phi1  = 0.55
phi2  = 0.41
sigma  = sqrt(2)

Y.AR2 = arima.sim(model=list(ar=c(phi1,phi2)), n=150, sd = sigma)   # AR(2) con phi1 = 0.55 y phi2 = 0.41
autoplot(Y.AR2) + geom_hline(yintercept = 0)
```

¿La serie es estacionaria?

```{r,message=FALSE}
library(tseries)
kpss.test(Y.AR2, null = "Level") # Prueba KPSS (Kwiatkowski–Phillips–Schmidt–Shin) de estacionariedad 
adf.test(Y.AR2, k = 0)  # Prueba Dickey-Fuller de raíz unitaria
adf.test(Y.AR2, k = 1)  # Prueba Dickey-Fuller Aumentada de raíz unitaria
adf.test(Y.AR2, k = 4)  # Prueba Dickey-Fuller Aumentada de raíz unitaria
summary(ur.df(Y.AR2, type = c("trend"), lags= 0)) # Prueba Dickey-Fuller de raíz unitaria
summary(ur.df(Y.AR2, type = c("trend"), lags= 1)) # Prueba Dickey-Fuller Aumentada de raíz unitaria
summary(ur.df(Y.AR2, type = c("trend"), lags= 4)) # Prueba Dickey-Fuller Aumentada de raíz unitaria
```

Media

```{r}
mean(Y.AR2)
```

Varianza

```{r}
sigma^2/(1-phi1-phi2) # teórica
var(Y.AR2) # muestral
```

Función de autocovarianza

```{r}
TSA::acf(Y.AR2, type="covariance", lag = 10, plot = FALSE)
TSA::acf(Y.AR2, type="covariance", lag = 100, plot = TRUE, main = "Función de autocovarianza")
```

La función de autocorrelación decae lentamente (se extingue):

```{r}
TSA::acf(Y.AR2, type="correlation", lag = 10, plot = FALSE)
TSA::acf(Y.AR2, type="correlation", lag = 100, plot = TRUE, main = "Función de autocorrelación")
```

La función de autocorrelación parcial teórica es significativamente distinta de cero solo para el orden 1, mientras que la muestral:

```{r}
TSA::acf(Y.AR2, type="partial", lag = 10, plot = FALSE)
TSA::acf(Y.AR2, type="partial", lag = 100, plot = TRUE, main = "Función de autocorrelación parcial")
```

La relación entre la autocorrelación parcial y un modelo (auto)regresivo

```{r}
lm(Y.AR2~zlag(Y.AR2, d=2))
```
