---
title: "Box Jenkins - Aplicación"
output: html_document
---

```{r setup, include=FALSE}
knitr::opts_chunk$set(echo = TRUE)
```

El archivo TMIN contiene los datos acerca de la temperatura mínima diaria registrada en la estación von Humboldt de la UNALM del 01 de abril al 28 de mayo del 2019.

```{r, message = FALSE}
tmin = ts(read.table("TMIN.txt",T))
library(ggfortify)
autoplot(tmin)
```

# Identificación

## Pruebas de estacionariedad

--------------------------
# KPSS - Serie original
--------------------------

H0: Es estacionaria
H1: No es estacionaria

```{r,message= FALSE}
library(tseries)
kpss.test(tmin)
```
POR LO TANTO : No es estacionaria

--------------------------
# Dickey Fuller - Serie original
--------------------------

H0: No es estacionaria
H1: Es estacionaria

Usamos el paquete ADF [Dickey-Fuller]
-------------------------------------
```{r,message= FALSE}
adf.test(tmin)
```
p-value = 0.1517 > 0.05

POR LO TANTO SE ACEPTA H0 : NO ES ESTACIONARIA

Usamos el paquete URCA [Dickey-Fuller]
--------------------------------------
```{r,message= FALSE}
library(urca)
summary(ur.df(tmin, type = c("none")))
```
p-value: 0.03302 < 0.05

POR LO TANTO SE RECHAZA H0 : ES ESTACIONARIA
---------------------------------
# Phillip Perron - Serie original
---------------------------------
H0: No es estacionaria
H1: Es estacionaria

```{r,message= FALSE}

pp.test(tmin,type = c("Z(t_alpha)"))
PP.test(tmin)  
pp = ur.pp(tmin, type="Z-tau", model = c("constant")) 
pp@teststat
pp@cval
```
p-value smaller than printed p-value
p-value = 0.01

POR LO TANTO SE RECHAZA H1 : ES ESTACIONARIA

----------------------------
# KPSS - Serie diferenciada
----------------------------
H0 : Es estacionaria
H1 : No es estacionaria

```{r}
kpss.test(diff(tmin))
```
POR LO TANTO SE ACEPTA H1 , NO ES ESTACIONARIA

------------------------------------
# Dickey Fuller - Serie diferenciada
------------------------------------

H0 : No es estacionaria
H1 : Es estacionaria

```{r}
adf.test(diff(tmin))
summary(ur.df(diff(tmin), type = c("none")))
```
 p-value: 9.046e-14
 
 POR LO TANTO SE RECHAZA H1 => LA SERIES ES ESTACIONARIA
------------------------------------
 # Phillip Perron - Serie diferenciada
------------------------------------
H0 : No es estacionaria
H1 : Es estacionaria

```{r}
pp.test(diff(tmin),type = c("Z(t_alpha)"))
PP.test(diff(tmin))  
pp = ur.pp(diff(tmin), type="Z-tau", model = c("constant")) 
pp@teststat
pp@cval
```
p-value smaller than printed p-value
p-value = 0.01
POR LO TANTO NO SE ACEPTA H1 ==> LA SERIE ES ESTACIONARIA
===============================
## Análisis de correlogramas
===============================

```{r,message=FALSE}
library(ggfortify)
autoplot(TSA::acf(tmin, type="correlation", plot=FALSE, lag = 21))
autoplot(TSA::acf(tmin, type="partial", plot=FALSE, lag = 21))
autoplot(TSA::acf(diff(tmin), type="correlation", plot=FALSE, lag = 21))
autoplot(TSA::acf(diff(tmin), type="partial", plot=FALSE, lag = 21))
```

## auto.arima

```{r,message=FALSE}
library(forecast)
auto.arima(tmin)
```

Conclusión de la fase 1: 

Dos modelos tentativos: ARIMA(1,0,0) = AR(1) y ARIMA(0,1,1) = IMA(1,1)

# Modelamiento

```{r}
modelo1 = Arima(tmin, order = c(1,0,0), include.constant = TRUE)
summary(modelo1)
```
```{r}
modelo2 = Arima(tmin, order = c(1,0,0), include.constant = FALSE)
summary(modelo2)

```


```{r}
modelo3 = Arima(tmin, order = c(0,1,1), include.constant = TRUE)
summary(modelo3)
```

```{r}
modelo4 = Arima(tmin, order = c(0,1,1), include.constant = FALSE)
summary(modelo4)
```

Escriba por extenso cada uno de estos modelos

# Diagnóstico

```{r}
# Residuales
res1 = residuals(modelo1)
res2 = residuals(modelo2)
res3 = residuals(modelo3)
res4 = residuals(modelo4)

# Media cero
t.test(res1)$p.value
t.test(res2)$p.value
t.test(res3)$p.value
t.test(res4)$p.value

```

====================
H0: Es normal
H1: No es normal

```{r}
# Normalidad
shapiro.test(res1)$p.value
shapiro.test(res2)$p.value
shapiro.test(res3)$p.value
shapiro.test(res4)$p.value
```
como p.valor > 0.05 => No se rechaza H0, por lo tanto tienen una distribucion normal

```{r}
#x=seq(165,175,by=0.5)
#d <-dnorm(x,170,12)

d <- rnorm(200)
plot(d)

shapiro.test(d)
```

```{r}
# Independencia
autoplot(TSA::acf(res1, lag = 28, plot = FALSE)) + 
  labs(title = "Residuales del modelo 1")
autoplot(TSA::acf(res2, lag = 28, plot = FALSE))+ 
  labs(title = "Residuales del modelo 2")
autoplot(TSA::acf(res3, lag = 28, plot = FALSE))+ 
  labs(title = "Residuales del modelo 3")
autoplot(TSA::acf(res4, lag = 28, plot = FALSE))+ 
  labs(title = "Residuales del modelo 4")

```
```{r}

# Medidas de precisión
accuracy(forecast(modelo1))
accuracy(forecast(modelo2))
accuracy(forecast(modelo3))
accuracy(forecast(modelo4))

```
```{r}

# Significancia
modelo1$coef/sqrt(diag(modelo1$var.coef))
modelo2$coef/sqrt(diag(modelo2$var.coef))
modelo3$coef/sqrt(diag(modelo3$var.coef))
modelo4$coef/sqrt(diag(modelo4$var.coef))

```
```{r}

# Validación cruzada

n    = length(tmin)  # longitud de la serie
k    = 28           # longitud mínima de la data de entrenamiento (k<n)
ho   = 7            # longitud de la data de prueba (ho<k<n)
mae1 = mae2 = mae3 = mae4 = matrix(NA,n-k-ho,ho)
st   = tsp(tmin)[1]  # inicio de la serie

for(i in 1:(n-k-ho)){
  train   = window(tmin, 
                   end   = st + k + (i-2))
  test    = window(tmin, 
                   start = st + k + (i-1),
                   end   = st + k + (i-1) + (ho-1))

  modelo1 = Arima(train, order = c(1,0,0), include.constant = TRUE)  
  predi1  = forecast(modelo1,h = ho)                                        
  mae1[i,1:length(test)] = abs(ts(predi1$mean)-ts(test))  

  modelo2 = Arima(train, order = c(1,0,0), include.constant = FALSE)  
  predi2  = forecast(modelo2,h = ho)                                        
  mae2[i,1:length(test)] = abs(ts(predi2$mean)-ts(test))  
  
  modelo3 = Arima(train, order = c(0,1,1), include.constant = TRUE)  
  predi3  = forecast(modelo3,h = ho)                                        
  mae3[i,1:length(test)] = abs(ts(predi3$mean)-ts(test))  
  
  modelo4 = Arima(train, order = c(0,1,1), include.constant = FALSE)  
  predi4  = forecast(modelo4,h = ho)                                        
  mae4[i,1:length(test)] = abs(ts(predi4$mean)-ts(test))}  

plot(1:ho, 
     colMeans(mae1,na.rm=TRUE), 
     type = "l", 
     lwd  = 3,
     col  = "red", 
     xlab = "horizonte", 
     ylab = "MAE",
     ylim = c(0.8,1.5))
lines(1:ho, 
      colMeans(mae2,na.rm=TRUE), 
      type = "l",
      lwd  = 3,
      col  = "darkblue")
lines(1:ho, 
      colMeans(mae3,na.rm=TRUE), 
      type = "l",
      lwd  = 3,
      col  = "orange2")
lines(1:ho, 
      colMeans(mae4,na.rm=TRUE), 
      type = "l",
      lwd  = 3,
      col  = "springgreen3")

legend("topleft",
       legend = c("AR(1) con media","AR(1) sin media","IMA(1,1) con drift","IMA(1,1) sin drift"),
       col    = c("red","darkblue","orange2","springgreen3"),
       lty    = 1,
       lwd    = 3)

```

# Predicción

```{r}
forecast(modelo4, h = 3)
```


```{r}
autoplot(forecast(modelo4, h=3))
```